【裁判字號】    92,保險,17
【裁判日期】    921231
【裁判案由】    給付保險金
【裁判全文】
臺灣屏東地方法院民事判決  九十二年度保險字第一七號
    原      告    乙○○
    訴訟代理人    林伯祥律師
    複  代理人    周慶順
    送達代收人    甲○○
    被      告    國泰人壽保險股份有限公司
                              設台北市○○區○○路四段二九六號
    法定代理人    丙○○      .
    訴訟代理人    李明益律師
右當事人間給付保險金事件，本院於民國九十二年十二月三十一日言詞辯論終結，判
決如左：
    主      文
原告之訴及假執行之聲請均駁回。
訴訟費用由原告負擔。
    事實及理由
一、原告起訴主張：訴外人即原告之配偶即甲○○以原告為被保險人，向被告投保「
    萬代福二一一終身壽險」契約，分別於民國八十一年一月二十日投保保險金新台
    幣（下同）五十萬元（保單號碼000000000）、八十一年一月二十四日
    投保保險金二十五萬元（保單號碼0000000000）、八十一年二月二十
    日投保保險金二十五萬元（保單號碼0000000000）等三個保險契約，
    嗣於九十年五月八日向被告提出申請，並於同年月十日經被告同意將上開保險契
    約轉換成「真情一０一終身壽險」，保險金分別提高為一百五十萬元、七十五萬
    元、七十五萬元（下稱系爭契約）；嗣於九十一年十一月十四日原告因食道疾病
    無法進食，經醫師施作胃造口手術，必須永久灌食，已符合保險契約永久喪失咀
    嚼機能「第一級殘廢」，被告依系爭契約應給付殘廢「全額保險金」，惟被告竟
    於九十二年四月二十一日以「被告於九十年五月十日轉換系爭契約前因鼻咽癌門
    診，於轉換時對本公司有關書面詢問卻漏未告知，影響本公司危險估計，爰依保
    險法第六十四條之規定，解除系爭保險契約，併已依原契約內容給付」為理由，
    拒絕依系爭契約給付保險金三百萬元（原告僅依原契約僅給付二百萬元），尚有
    一百萬元保險金未給付，爰依系爭契約提起本件訴訟。於本院聲明：被告應給付
    原告一百萬元，及自九十二年三月四日起至清償日止，按週年利率百分之十計算
    之利息；願供擔保請准宣告假執行。
二、被告則以：要保人甲○○於轉換投保系爭契約對於被告書面詢問未據實說明，業
    經被告發函解除系爭契約，原告依據系爭契約請求給付保險金尚顯無據等語置辯
    。於本院聲明：原告之訴及假執行之聲請均駁回。
三、原告主張甲○○以原告為被保險人，向被告投保「萬代福二一一終身壽險」契約
    ，分別於八十一年一月二十日投保保險金五十萬元（保單號碼00000000
    0）、八十一年一月二十四日投保保險金二十五萬元（保單號碼0000000
    000）、八十一年二月二十日投保保險金二十五萬元（保單號碼000000
    0000）等三個保險契約，嗣於九十年五月十日經被告同意將上開保險契約轉
    換成「真情一０一終身壽險」，保險金分別提高為一百五十萬元、七十五萬元、
    七十五萬元（下稱系爭契約）；嗣於九十一年十一月十四日經醫師施作胃造口手
    術，必須永久灌食，已符合保險契約永久喪失咀嚼機能「第一級殘廢」及原告已
    經依據原契約給付二百萬元保險金等事實，業據其提出保險單影本、保費明細表
    及契約轉換申請書各一份為證（見本院卷一第八至三一頁），且為被告所不爭執
    ，此部分堪信為真實。
四、被告抗辯原告於八十一年一月十六日在台灣大學醫學院附設醫院（下稱台大醫院
    ）門診檢查結果其患有鼻咽癌，而於八十一年至八十四年在台大醫院追蹤治療，
    復於八十八年至九十年在台大醫院追蹤治療四次，另於九十一年五月四日在國泰
    醫院門診主訴鼻咽癌，九十一年八月十二日至同年八月十七日在屏東基督教醫院
    接受鼻咽癌放射線治療，惟要保人甲○○於轉換系爭契約時對於被告公司書面詢
    問事項，並未據實告知一節，則為原告所否認，並以其於轉換系爭契約之前五年
    內，其鼻咽癌早已治癒，故並無違反據實告知義務，被告依據保險法第六十四條
    規定解除系爭契約，並不合法云云。是本件兩造爭執者為：(一)原告有無違反保險
    法第六十四條第一項規定之據實告知義務？(二)原告於九十一年十一月十四日經醫
    師做胃造口手術，必須永久灌食，已符合保險契約永久喪失咀嚼機能「第一級殘
    廢」，是否與「鼻咽癌病症」有因果關係？經查：
  (一)觀之原告提出之保險契約轉換申請書第五項記載：「過去五年內是否曾因患有下
    列疾病，而接受醫師治療、診療或用藥？：：(7)癌症（惡性腫瘤）」等語，而原
    告對此項書面詢問則勾選「否」（見本院卷一第二三頁）。依據上開約定，除了
    因患有癌症而接受醫師治療或用藥外，尚包括因患有癌症而接受醫師「診療」之
    情形。按保險為最大善意之契約，訂立契約時要保人及被保險人對於保險人之書
    面詢問，應據實說明。要保人或被保險人故意隱匿，或因過失遺漏，或為不實之
    說明，足以變更或減少保險人對於危險之估計者，保險人得解除契約，其危險發
    生後亦同，保險法第六十四條第一項第二項前段分別定有明文。依上開規定告知
    義務係法定之義務，要保人及被保險人應存據實說明之義務，合先敘明。
  (二)原告自承其於八十一年二月起至同年三月間在台大醫院接受鼻咽癌放射性治療後
    ，已經治癒，至於其於轉換系爭契約當時之前五年內即八十五年五月八日至九十
    二年間雖有多次至台大醫院就診記錄，惟均為定期之「追蹤檢查」，並非因患有
    鼻咽癌而接受醫師治療或用藥云云（見本院卷一第一九三頁至一九四頁），且有
    台大醫院九十二年十月三日（九十二）校附醫秘字第九二００二一０八二六號函
    覆本院關於原告之病歷資料及九十二年十二月九日（九十二）校附醫秘字第九二
    ００二一三二四七號函文各一份附卷可稽（見本院卷一第六七至一六五頁、本院
    卷二第十五至十六頁）。本件原告於八十一年三月二十五日經接受鼻咽癌放射性
    治療後即已治癒，惟其確因鼻咽癌之病症，而於八十一年間至九十二年間均定期
    至台大醫院接受鼻咽癌門診醫師之定期追蹤檢查，此部分包括細菌檢查、血液檢
    查等相關定期追蹤檢查，是此部分醫師檢驗之相關診療即係符合前開系爭契約中
    所約定之因患有癌症而接受醫師「診療」，而原告竟於書面詢問時勾選「否」，
    則原告當然違反書面詢問應據實說明之義務。而原告於訂立保險契約時之過去五
    年，曾因患有鼻咽癌而接受醫師之診療，要保人及被保險人即原告本應詳細記載
    於保險契約「被保險人及要保人告知事項」欄內，俾供保險人評估其危險以及決
    定是否願承保，方符誠實信用原則。且被保險人投保之種類係終身人壽保險，是
    被保險人投保前身體狀況是否有異常情形而被建議接受檢查，屬足以變更或減少
    保險人對於危險之估計之重大事項，被保險人更應就其投保時保險人就身體狀況
    之訊問事項詳予告知，方符保險契約為最大善意契約之本質。是被告抗辯原告違
    反保險法第六十四條第一項規定之據實說明義務，應堪採信。
  (三)原告因「鼻咽癌」而接受放射性治療所導致食道纖維化，此為放射性治療之長期
    後遺症，此有台大醫院九十二年十二月九日（九十二）校附醫秘字第九二００二
    一三二四七號函文及財團法人屏東基督教醫院九十二年十二月十五日（九二）屏
    基醫醫字第九二一二０五六號函文各一份在卷可稽（見本院卷二第十五頁、第二
    八頁），是原告於九十一年十一月十四日原告因食道纖維化以致無法進食，經醫
    師施作「胃造口手術」，此乃原告因「鼻咽癌」而接受放射性治療所導致之長期
    後遺症，兩者之間確有因果關係存在，原告主張施作胃造口手術與鼻咽癌病症間
    並無因果關係云云，並無可採。被告抗辯原告施作胃造口手術，與其所患有之鼻
    咽癌病症間有因果關係，應屬可採。
  (四)綜上所述，被告抗辯原告違反保險法第六十四條第一項、第二項據實說明義務規
    定之事實，應屬可信。
五、按前項解除契約權，自保險人知有解除之原因後，經過一個月不行使而消滅，保
    險法第六十四條第三項前段定有明文。查被告於九十二年三月四日得知原告於八
    十一年至九十二年間多次至台大醫院接受定期追蹤檢查後，伊於於九十二年三月
    十九日以存證信函據以解除系爭契約，此有被告提出之台大醫院病例摘要影本、
    存證信函影本及回執影本各一份為證（見本院卷二第六二至六五頁），且原告對
    此亦不爭執（見本院卷二第四五頁），自可信為真實。是被告知有解除原因後至
    伊行使解除權期間並未經過一個月，則被告解除系爭契約，於法並無不合。
六、從而，原告依據系爭契約之請求權，請求被告應給付原告一百萬元，及自九十二
    年三月四日起至清償日止，按週年利率百分之十計算之利息，即屬無據，應予駁
    回。原告既受敗訴之判決，其假執行之聲請，即失所附麗，應併予駁回。
七、據上論結，本件原告之訴為無理由，依民事訴訟法第七十八條，判決如主文。
中      華      民      國    九十二    年    十二    月      三十一    日
                                    臺灣屏東地方法院民事第一庭
~B審判長法官  羅心芳
~B法      官  周群翔
~B法      官  許蓓雯
右為正本係照原本作成。
如不服本判決，應於收受送達後二十日內向本院提出上訴書狀。
~B法院書記官  黃佳惠
中      華      民      國    九十二    年     十二     月    三十一    日


司法院資訊處製作；財團法人民間司法改革基金會備份。
